臺灣高等法院刑事判決
109年度上訴字第2902號
上  訴  人  
即  被  告  羅臺生

上列上訴人因違反毒品危害防制條例案件，不服臺灣臺北地方法
院於中華民國109年6月11日所為109年度審訴字第506號第一審判
決（起訴案號：臺灣臺北地方檢察署109年度毒偵字第879號），
提起上訴，本院判決如下：
    主  文
原判決撤銷。
本件公訴不受理。
    理  由
一、公訴意旨略以：被告羅臺生基於施用第一級毒品之犯意，於
    民國109年3月10日某時，在臺北市○○區○○路000巷00號，施
    用第一級毒品海洛因1次。因認被告涉犯毒品危害防制條例
    第10條第1項之施用第一級毒品罪嫌等語。
二、按起訴之程序違背規定者，應諭知不受理之判決，並得不經
    言詞辯論為之，刑事訴訟法第303條第1款、第307條定有明
    文。此所稱起訴之程序違背規定，係指檢察官提起公訴之訴
    訟行為於程序上有違法律規定而言。而提起公訴之訴訟行為
    是否於程序上有違法律規定，原則上固以起訴時所存在之事
    項及法律規定為判斷，惟檢察官起訴後始發生之情事變更事
    由，致法院不能為實體審理及判決者，亦屬「起訴之程序違
    背規定」（最高法院109年度台上字第3826號判決意旨參照
    ）。
三、原審經調查後，認被告犯罪事證明確，論以毒品危害防制條
    例第10條第1項之施用第一級毒品罪，並依累犯規定加重其
    刑，量處有期徒刑7月，固非無見。惟查：
　㈠被告行為後，毒品危害防制條例於109年1月15日修正公布、
    同年7月15日生效施行，將施用毒品之再犯期間由「5年」改
    為「3年」，並就修正施行後仍於偵查中之案件，規定由檢
    察官逕依修正後規定處理，此觀同條例第20條第3項、第23
    條第2項、第35條之1第1款規定甚明。本案固於上開修正後
    規定生效施行前，即109年4月23日繫屬於第一審法院（見審
    易506卷第7頁），惟依前揭說明，仍應適用修正後之規定處
    理。
　㈡修正後毒品危害防制條例第20條第3項、第23條第2項規定，
    雖僅將原條文之再犯期間由「5年」改為「3年」，惟鑑於將
    施用毒品者監禁於監獄內，僅能短期間防止其接觸毒品，因
    慣用毒品產生之「心癮」根本無法根除，並慮及毒品條例施
    行多年累積之戒毒經驗及實效，暨逐步擴充之醫療、戒癮機
    構、專業人力、社區支援系統等資源，尤以同條例第24條修
    正，擴大檢察官對施用毒品者附條件緩起訴處分之範圍，使
    其能視個案具體情形給予適當多元社區處遇。本次修正後對
    於施用毒品者之思維，自應與時俱進，擺脫以往側重於「犯
    人」身分之處罰，著重其為「病患」之特質，並以「治療」
    疾病為出發點，重新評價前揭所謂「3年後再犯」之意義。
    而毒品戒除不易，須經長期且持續之治療，施用毒品者既被
    視為「病患性犯人」，最佳處遇方式即為治療。對於施用毒
    品者之治療方式，有機構外之處遇（如自行赴醫院戒癮、附
    命完成戒癮治療緩起訴處分等），或機構內之觀察、勒戒或
    強制戒治；至對施用毒品者科以刑罰，無非在運用刑罰之一
    般預防功能以嚇阻毒品之施用。監獄為執行場所而非戒癮專
    責機構，針對施用毒品者及其再犯之特性，法務部於106年1
    2月5日頒訂之「科學實證之毒品犯處遇模式計畫」，目的即
    是積極引進地區醫療體系之協助，提供毒癮戒治，落實社區
    追蹤輔導及治療之銜接，俾修復創傷、預防再犯。惟刑罰因
    涉及人身自由之基本權，故於施用毒品初犯時皆以傳統之機
    構外或機構內處遇方式治療，如再施用毒品時，始科以刑事
    責任。而當刑罰處遇仍不能有效幫助施用毒品者改善惡習時
    ，即表示無法以此方式發揮治療效果，若繼續施以刑罰只具
    懲罰功能，不僅無法戒除毒癮，更漸趨與社區隔離，有礙其
    復歸社會。基於憲法應保障人民之生存權，及根據每個國民
    生存照顧需要提供基本給付之理念，為協助施用毒品者戒除
    毒癮復歸社會，對於經監獄監禁處遇後仍再犯之施用毒品者
    ，更應恢復以機構內、外之治療協助其戒除毒癮。此即本次
    修正毒品危害防制條例第20條第3項關於施用毒品者所謂「3
    年後再犯」係何所指之立法真諦。除檢察官優先適用第24條
    命附條件緩起訴處分處遇（不論幾犯，亦無年限）外，對於
    施用毒品初犯者，應適用第20條第1項、第2項為機構內之觀
    察、勒戒或強制戒治；若於上開機構內處遇執行完畢釋放後
    ，於「3年內再犯」者，依第23條第2項規定，應依法追訴；
    倘於「3年後再犯」自應再回歸到傳統醫療體系機構內重為
    觀察、勒戒或強制戒治之治療。是對於戒除毒癮不易者，唯
    有以機構內、外處遇及刑事制裁等方式交替運用，以期能控
    制或改善其至完全戒除毒癮。故本次修正後所謂「3年後（
    內）再犯」，自應跳脫以往窠臼，以「3年」為期，建立「
    定期治療」之模式。其規定中所謂「3年後再犯」，只要本
    次再犯（不論修正施行前、後）距最近一次觀察、勒戒或強
    制戒治執行完畢釋放已逾3年者，即該當之，不因其間有無
    犯施用毒品之罪經起訴、判刑或執行而受影響（最高法院大
    法庭109年度台上大字第3826號裁定參照）。
　㈢被告前因施用毒品，經送觀察、勒戒，認有繼續施用毒品之
    傾向，再送強制戒治，於99年4月23日執行完畢釋放，並由
    臺灣臺北地方法院檢察署檢察官以99年度毒偵字第72號為不
    起訴處分確定。此後，被告雖有施用毒品，經論罪科刑並執
    行完畢，但不曾受觀察、勒戒或強制戒治等情，有本院被告
    前案紀錄表可稽。本案檢察官起訴被告施用毒品之時間，距
    被告最近一次觀察、勒戒執行完畢釋放已逾3年，依上開說
    明，符合現行毒品危害防制條例第20條第3項所定「3年後再
    犯」情形，不因被告曾犯施用毒品罪，經起訴、判刑或執行
    而受影響，自應依現行毒品條例第20條第3項、第24條等規
    定，由檢察官基於一次性之整體規劃而重啟處遇程序，視被
    告個案情形，斟酌是否聲請觀察、勒戒，或再給予緩起訴處
    分之機會。其逕予提起公訴，法院無從替代檢察官為上開裁
    量處遇，因認本件起訴程序違背規定，且無從補正，而應諭
    知公訴不受理之判決。原審未考量及此，為被告有罪之實體
    判決，容有未洽。
四、被告上訴意旨坦承其確有施用毒品，請求重新量處更適當之
    刑等語，雖未就程序問題指摘原判決不當，惟本件起訴程序
    既屬違背規定，原判決未諭知不受理判決，即無可維持，應
    由本院將原判決撤銷，改諭知不受理判決，並不經言詞辯論
    為之。
據上論斷，應依刑事訴訟法第369條第1項前段、第364條、第303
條第1款、第307條，判決如主文。
中　　華　　民　　國　　110 　年　　2 　　月　　26　　日
              　　刑事第六庭    審判長法　官  劉方慈
                                      法　官  許曉微
                                      法　官  朱嘉川
以上正本證明與原本無異。
如不服本判決，應於收受送達後20日內向本院提出上訴書狀，其
未敘述上訴之理由者並得於提起上訴後20日內向本院補提理由書
（均須按他造當事人之人數附繕本）「切勿逕送上級法院」。
                                      書記官  尤朝松
中　　華　　民　　國　　110 　年　　3 　　月　　3 　　日